【裁判字號】    95,重上更(三),87
【裁判日期】    950922
【裁判案由】    殺人
【裁判全文】
臺灣高等法院刑事判決            95年度重上更(三)字第87號
上  訴  人  臺灣板橋地方法院檢察署檢察官
被      告  甲○○
選任辯護人  溫思廣律師
上列上訴人因被告殺人案件，不服臺灣板橋地方法院八十八年度
重訴字第五號，中華民國八十八年五月十二日第一審判決（起訴
案號：臺灣板橋地方法院檢察署八十七年度偵字第二七六一六號
），提起上訴，判決後經最高法院第三次發回更審，本院判決如
下：
    主  文
上訴駁回。
    理  由
一、公訴意旨略以：被告甲○○於民國八十七年十二月二十七日
    凌晨零時許，在台北縣中和市○○路三００號九樓之一其友
    人冒自強、胡淑華夫妻住處飲酒打牌，適被告男友即被害人
    李宇麒返回該處，見被告飲酒而心生不悅，憤而毆打被告右
    臉頰，被告則下樓離去，經胡淑華規勸後始於凌晨三時許又
    回上址續與冒自強、周志龍等人喝酒。被害人見被告再度飲
    酒怒不可遏，二人遂生衝突，周志龍見被害人脫去上衣、赤
    身追打被告，乃起身阻止，惟遭被害人推向玻璃茶几，跌躺
    其上，致玻璃四碎，被害人與被告則於玻璃碎片中扭打，被
    害人分持碎玻璃及椅子等物擲向被告，致被告頭部流血受傷
    。被告不甘示弱，竟萌殺機，乘被害人右手不備之際，持長
    條碎玻璃一段刺進被害人之右下胸部（於頭頂下六十二公分
    處），深切肝葉橫膈面、下腔靜脈、右下肺葉造成血氣胸及
    腹部出血。被害人遭刺後仍繼續抓住被告頭髮擬予毆打，惟
    遭胡淑華、周志龍拉至廁所門前，冒自強則將頭部流血之被
    告送醫救治。冒自強與被告二人離去後，被害人向胡淑華、
    周志龍求援，胡、周二人始發現被害人右下胸部處有一傷口
    ，急電救護車將被害人送醫，經開刀後取出長十一．二公分
    之玻璃碎片，然被害人仍因胸腹部銳器刺割創致出血性休克
    ，於同日八時四十分許不治死亡。因認被告涉有刑法第二百
    七十一條第一項殺人罪嫌。
二、按被告之行為不罰者，應諭知無罪之判決，刑事訴訟法第三
    百零一條第一項定有明文。又對於現在不法之侵害，而出於
    防衛自己或他人權利之行為不罰，刑法第二十三條前段定有
    明文。訊據被告堅詞否認有何殺人犯行，辯稱，當時持玻璃
    左右揮動要求被害人不要再過來，被害人仍衝過來，混亂當
    中不知玻璃如何刺進被害人之身體，伊並無刺殺被害人之舉
    動等語。經查：
  (一)被告於(1)八十七年十二月二十七日上午在偵查中供稱：他（
    指被害人）先動手打我，有位胡小姐就把他拉開，她先生拉
    我，他還想打我，我隨手撿起地上玻璃揮他，他衝過來要打
    我，我刺到他腹部，我頭部被他之前打傷，手握玻璃也受傷
    （詳偵字卷第四頁反面）；同日下午在偵查中供稱：與被害
    人是男女朋友，有發生性關係，沒有同居；他拿玻璃往我頭
    砸，我頭昏昏的趴在沙發上，他又繼續拿沙發要砸我，胡淑
    華從中把他拉開，他又要衝過來，我趕緊從地上撿起一塊玻
    璃在他面前比畫晃動叫他不要過來，他還是過來，他看我有
    比畫，往後跳開，我只記得有劃到他，就將玻璃放在地上；
    劃到被害人腹部（詳相字卷第十九頁）。(2)同日下午在警詢
    中供稱：．．．他向右臉頰打了一拳，之後我便憤而離開，
    ．．我又上樓，．．．我們兩人又發生衝突，他拿玻璃材質
    之桌几砸向我的頭，我當時頭流大量的血，冒自強與胡淑華
    等人將他架開，爾後他又拿沙發扔我，他便向我走過來，因
    我頭部一直流血，我害怕他又來打我，便從地上拿起剛才桌
    几的碎片，口中喊著「你不要過來」，手中的碎片也揮舞著
    ，但他亦朝我走過來，後來我有感覺到有輕劃到肚子一道後
    ，我就嚇到，便把手上的碎片丟到地上；我真的不曉得事情
    會如此嚴重，我真希望走的不是他（詳偵字卷第十三頁反面
    至十四頁反面）。(3)八十八年一月五日在偵查中供稱：喝三
    杯有加水的威士忌，當時五分醉，一半清醒一半醉；他一直
    打，我都沒有還手，我血流了很多，他還要衝向我，我為了
    自衛隨手撿起一塊玻璃，叫他不要過來，當時我們二人的距
    離約有三步遠，他稍看我一下，我把玻璃左右揮動，他看我
    揮動有後退，我想他沒過來，我就將玻璃丟下（詳偵字卷第
    三六頁反面至三七頁）。(4)八十八年二月二十五日在原審供
    稱：我手上有拿玻璃自衛，．．．我是左右劃，有劃到他腹
    部；我手持之玻璃約二十公分長、寬約五公分（詳原審卷第
    六頁反面至第七頁）。(5)八十八年三月二十二日在原審供稱
    ：當天打牌我有喝酒，因為被害人不喜歡我喝酒，他回來之
    後看到我，就與我發生口角，出手打我的右臉頰，我就下樓
    去，胡淑華下來勸我，後來我又上去，我有喝酒又發生口角
    ，然後他很生氣，就衝過來打我，他拿玻璃及椅子丟我，我
    頭部流血，他又要衝過來打我，我隨手在地上撿起一塊玻璃
    左右揮動，他還是衝過來，後來我倆在地上扭打，後來他流
    很多血，就送他去醫院（詳原審卷第四四頁）。(6)八十八年
    四月二十八日在原審供稱：我是防衛才拿玻璃（詳原審卷第
    五四頁反面）。(7)八十八年四月二十八日之辯護狀中稱：因
    手玻璃時遭刺破三點小傷口（詳原審卷第五九頁）。(8)八十
    八年九月十四日在本院前審供稱：他罵我髒話，我也回罵，
    他很生氣，他脫衣服衝過來打我，他拿玻璃及椅子丟我，我
    頭部流血，他又要衝過來打我；周志龍過來拉他，我那時神
    志不清楚，後來受重擊，稍微清醒一下，是被害人拿斷掉的
    玻璃敲我的太陽穴，我欲起身，被害人衝過來要打我，我彎
    下身隨手撿一塊玻璃要他不要過來，後來冒氏夫婦把他拉開
    （詳上訴字卷第二二頁）。(9)九十一年四月十七日在本院前
    審供稱：當時我很慌，順手從地上撿起一片玻璃（詳更(一)卷
    第二五頁）。九十一年五月一日在本院前審供稱：我叫被害
    人不要過來，但他還是跑過來打我，他是空手打我，當時他
    身上沒有穿衣服；我頭部流血是他用玻璃打我，他是用一大
    塊玻璃砸我頭，是在我未拿碎玻璃前打我的（詳更(一)卷第五
    七至五八頁）。(10)九十一年六月五日在本院前審供稱：我僅
    是站在原地，叫他不要過來，我沒有要殺死他的意思，而且
    我不知道他有受傷（詳更(一)卷第一００頁）。
  (二)證人胡淑華於(1)八十七年十二月二十七日在警詢中證稱：當
    時被告有喝酒，他們發生口角，被害人就以右手摑被告臉頰
    數下，我就把他們二人拉開並送被告至樓下且在樓下陪她，
    ．．被告與周志龍一同上來，．．又發生口角且發生扭打，
    我其中一朋友就上前勸架，而被害人就將我朋友推開而不慎
    將茶几玻璃撞破，被害人就拾起玻璃片砸向被告頭部致其頭
    部受傷流血，在被告打電話時，被害人又開口罵她，被告就
    順手撿起茶几碎片要劃向被害人，我其中一朋友站在他們二
    人中間勸架，在混亂之中手發現被害人已為被告劃中肚子，
    我就將被害人拉到廁所旁（詳偵字卷第十八頁反面）。(2)同
    日在偵查中證稱：被害人和被告互相罵對方長輩的話，講很
    難聽的話，被害人拿電腦鍵盤要砸被告沒砸到，接著要過去
    追打被告，周志龍起身要阻止被害人，但攔阻無效反而被被
    害人推向茶几跌躺在茶几上造成茶几破裂，被害人的情緒已
    高張無法控制，於是就撿起一塊玻璃朝被告丟，被告的頭已
    在流血，冒自強、周志龍都在拉被害人，我跑過去看被告的
    傷勢，在這當中他共拿二次玻璃二次椅子砸向被告，我看到
    被告拿一段長型尖的玻璃與被害人對峙，周志龍在他們中間
    要阻擋雙方，冒自強拉不住被害人，看到周志龍、被害人、
    被告三人扭打在一起，周志龍是要阻止他們，而他們二個是
    互相打，我看被告手中的玻璃已經沒有了，被害人繼續抓被
    告的頭髮，我和周志龍將被害人拉開，我自己將他拉到廁所
    門前，冒自強將被告送醫，我卻發現被害人的肚子有一個比
    一元硬幣還要小的傷口有流血同時他的眼睛也有流血，我請
    周志龍將他送醫（詳相字卷第十七頁）。(3)八十七年十二月
    三十日在偵查中證稱：當時我看到被告拿一段玻璃，被害人
    與她面對面，周志龍在他們二人中間，冒自強在拉被害人，
    冒自強拉不住，被害人就衝向被告，衝過去時我看到被告也
    衝過來，周志龍在中間擋，之後我就看到三人扭成一團，看
    到被告的玻璃不見了；我看到時他們已有二人跌倒，是周志
    龍跌倒，被害人正要起身抓被告的頭髮，我所說的扭成一團
    並不是他們三人抱成一團，而是同時出現在一幕（詳相字卷
    第三八頁）。(4)八十八年二月一日在偵查中證稱：發生時，
    被害人就將上衣脫掉，上身赤裸只穿一條長褲；他們二個衝
    突扭打在一起時，我在廁所門口，不知道被害人頭臉脖子等
    處傷痕何來（詳偵字卷第五四頁反面）。(5)八十八年十月十
    九日於本院前審證稱：被告再回冒家，被告與被害人那時發
    生口角，被害人拿起電腦鍵盤打被告，周志龍勸被害人，被
    害人把周志龍推開而把茶几玻璃弄破了，被害人順手拿起地
    上的大塊玻璃往被告頭上砸過去，我們要把被告送醫她不要
    ，她要拿電話要打電話，被害人又心生不滿便衝過去，被告
    便撿起一塊細長玻璃，但有無刺我沒看見（詳上訴字卷第四
    一頁）。
  (三)證人周志龍於(1)八十七年十二月二十七日在警詢中證稱：八
    十七年十二月二十七日三時二十分許，被害人與被告又發生
    口角，．．兩個人便打起來，我便下去勸架，被害人推我，
    我站立不住跌坐在茶几上壓破茶几上之玻璃，我再起身勸架
    ，但被害人再推開我，叫我不要管，在一陣打架勸架混亂中
    ，被告也順勢拿起茶几上的碎玻璃刺傷被害人，之後因雙方
    吵架皆有受傷，我便叫冒自強先送被告就醫，．．被害人走
    到房間門口便不支倒地，．．（詳偵字卷第十六頁反面至十
    七頁）。(2)八十七年十二月二十七日在偵查中證稱：過程如
    胡淑華所言（詳相字卷第十八頁）。(3)八十七年十二月三十
    日在偵查中證稱：當時我站在他們二人中間，我被被害人推
    倒又站起來在他們二人中間，被害人拿玻璃丟被告，又抓她
    的頭去撞電視，我要將被害人拉開，而被告的頭在流血。檢
    察官問：你們三人有無扭打在一起？答：沒有。問：有無聽
    被告說「要給你死，跟你拼了」之語？答：我只聽到說你不
    要再過來。問：有無看到被告持玻璃刺向被害人的肚子？答
    ：沒有（詳相字卷第三七頁反面至三八頁）。(4)八十八年十
    月十九日在本院上訴審，法官問：發生打鬥時被害人有無打
    赤膊？答：有（詳上訴字卷第四一頁反面）。(5)九十一年五
    月一日在本院前審證稱：我把被害人拉開兩次，第二次他要
    跑過去打被告時，被告手中有拿玻璃叫他不要過去；被告頭
    部被被害人打傷時，被告手中並沒有拿玻璃，我們拉開他們
    ，後來被害人再跑過去要打被告，我要拉他，但被他推例，
    被害人過去打了被告二、三下，當時被告手中是有拿玻璃，
    當時我背對著他們，所以我並沒有看到玻璃是如何刺進被害
    人的腹部（詳更(一)卷第五六頁）。(6)九十四年十一月八日在
    本院前審，問：茶几為何破碎？答：被害人要打被告時，我
    去阻止，他推我，我就壓到茶几，所以破碎。問：你之前說
    被告頭部有受傷，為何受傷？答：那是第二次，是被害人用
    茶几的強化玻璃敲她的頭。問：你拉他們時，他們二人是否
    還有衝突、肢體接觸？答：有，被害人在打被告的頭，我看
    被告流很多血，就叫冒先生送她去醫院（詳更(二)卷第八七至
    八八頁）。
  (四)證人冒自強於(1)八十七年十二月二十七日在警詢中證稱：八
    十七年十二月二十六日二十一時許，被告到達我家，．．．
    二十七日凌晨一點三十分許，被害人與被告不知因何細故發
    生口角，被害人毆打被告，被告一氣之下就獨自離去。．．
    約三點左右，被告又重回現場。之後胡漢武就離開我家。又
    不久約三點四十分許，被害人和被告又因言語的衝突再次爭
    吵，被害人拿起電腦鍵盤丟向被告，被告閃避未被擊中，之
    後周志龍上前勸架卻被被害人推向玻璃茶几，周志龍因重心
    不穩跌破茶几，造成玻璃碎片滿地，而在此時被害人便拿起
    一片玻璃碎片丟向被告，造成被告血流滿面，我們見狀欲將
    被告送醫，而被告堅持不肯，便拿起自己的行動電話向朋友
    訴苦，被害人見狀便再次上前欲毆打被告，我與周志龍在兩
    人中間勸止，而不知此時被告竟手持茶几碎玻璃刺向被害人
    ，之後我便強拉被告送醫（詳偵字卷第二十頁反面至二一頁
    ）。(2)同日於偵查中證稱：大致經過如胡淑華所言一樣（詳
    相字卷第十八頁）。(3)八十八年十月十九日在本院前審證稱
    ：被告有說胡漢武的小孩非胡所親生，被害人制止她不要說
    ，被告還欲爭辯，被害人便打被告一耳光，後來我們把他們
    勸開，被告離開後，．．．隔十幾分鐘，被告與周志龍上來
    ，被告又罵被害人三字經，二人又發生衝突（詳上訴字卷第
    四一頁）。
  (五)被害人受有左眼框（長約二點五公分）、右眼框二處（各長
    三公分及二點五公分），上腹部平行表淺割創（各長二十三
    公分，及二十公分），左胸割創長七公分，右前臂內側表淺
    割創各六公分及一公分（防禦性傷害），右鎖骨部一處（傷
    口不連續），左側肩胛部二處表淺割創六公分及二公分，刺
    傷右眼外側（長一公分），右下胸部（頭頂下六十二公分處
    ），沿右至左，前往後，下往上方向刺入下胸部深達十二公
    分，傷及肝、肺，深切肝葉橫膈面、下腔靜脈及右下肺葉（
    內側刺創長一公分），造成血氣胸及腹部出血，碎玻璃條前
    端十一點二公分，斷留胸腹腔內，左側肩胛及上臂有擦地痕
    ，並因胸腹部刺、割創致出血性休克死亡，此有法務部法醫
    研究所法醫所醫鑑字第一二九一號鑑定書在卷可參（見原
    審卷第三二至四一頁）。復有驗斷書（見相字卷第四二至四
    七頁）、相驗屍體證明書（見相字卷第四一頁）在卷可稽。
  (六)被告頭部受有傷害，此有頭部受傷包紮之照片（見相字卷第
    二九頁）暨三軍總醫院急診醫護生命徵候記錄（見相字卷第
    五九頁）在卷可據。再檢察官於八十七年十二月二十七日當
    庭勘驗被告右手，其小姆指與無名指間有玻璃刮痕，此有訊
    問筆錄（見相字卷第二十頁）及照片（見相字卷第二九頁）
    在卷。又被告被送往醫院就醫時，情緒波動，且在得知被害
    人病情危急，即表關心之情，此亦有上揭三軍總醫院急診醫
    護生命徵候記錄可考（見相字卷第五九頁）。
  (七)原審至案發現場勘驗結果，被告在勘驗筆錄之位置遭被害
    人毆傷後，當時茶几玻璃已碎裂，被告在位置撿拾一塊碎
    玻璃後，走至之位置，當時被害人在之位置，被告手持
    玻璃左右揮動，要求被害人不要再過來，然被害人卻仍衝向
    被告，而證人冒自強無法拉住被害人，當時證人周志龍見狀
    要攔阻被害人，仍被被害人推倒在之位置，最後被害人與
    被告衝撞在一起，而分別倒在、之位置，此有勘驗筆錄
    在卷可稽，該筆錄經現場目擊證人冒自強，胡淑華認為與當
    時實情相符，簽名在卷（見原審卷第四九頁）。
  (八)被害人身高一七三公分（見相字卷第四三頁），而被告自承
    身高一百五十八公分（見更(二)卷第一０八頁）。
  (九)綜上，依被告上揭在警詢中供詞暨證人胡淑華、冒自強上開
    在警詢中之證述，可見案發當時被告與被害人間先因細故發
    生爭吵，嗣被害人毆打被告臉頰，被告憤而走到樓下，之後
    被告再上樓。再依證人胡淑華、冒自強、周志龍三人於八十
    七年十二月二十七日在偵查中之證述，並參酌原審現場勘驗
    筆錄所載當時被告與被害人間之位置，顯見被告上樓後因故
    復與被害人發生口角，被害人乃先拿電腦鍵盤砸向被告但未
    砸到，被害人隨即趨身上前追打被告，證人周志龍見狀要阻
    止被害人，反遭被害人推例在茶几上造成茶几破裂，被害人
    立即撿起一大塊玻璃朝被告砸丟致被告頭部受傷流血，被告
    因心慌乃在之位置順手撿起一塊長條型碎玻璃欲藉此防身
    並避走到之位置，被害人則走到之位置且從該處衝向被
    告，被告為防衛以避免再受傷害，乃左右揮動手中之碎玻璃
    片並叫被害人不要過來，證人冒自強見狀欲拉被害人但拉不
    住，斯時站在被告與被害人中間之周志龍雖亦欲阻擋被害人
    ，但反遭被害人推例在之位置，被害人繼續上前攻擊被告
    ，被告則揮舞手中之碎玻璃片防衛。又依被告上開所供有劃
    到被害人肚子乙情，並參諸證人胡淑華上揭證述被告與被害
    人跌倒扭成一團乙節，及參酌法務部法醫研究所之鑑定書所
    載被害人之左側肩胛及上臂有擦地痕，暨原審勘驗筆錄所載
    被告與被害人最後分別在之位置等情，足徵被害人自
    之位置衝向之位置毆打被告時，被告因驚慌而左右揮動手
    中之碎玻璃片欲阻止被害人之攻擊，因而劃刺到被害人之腹
    部，嗣因被害人與被告扭成一團，因雙方肢體緊密接觸，被
    害人之身體壓到被告手中之玻璃碎片，致該玻璃碎片刺入體
    內並斷留在被害人胸腹腔內。蓋依當時狀況，倘被告確持手
    中玻璃碎片猛力揮刺入被害人胸腹腔內，衡情當時在場之證
    人胡淑華、冒自強、周志龍中應有人會目睹此幕，惟證人胡
    淑華、冒自強、周志龍均未看到情景，自難認定被告有持手
    中玻璃碎片用力揮刺入被害人之胸腹腔，且當被告與被害人
    扭成一團時，因雙方肢體緊密接觸，自亦無足夠空間可供被
    告使力揮刺手中之玻璃碎片，準此足徵被害人與被告扭成一
    團時，因雙方肢體緊密接觸而在扭動身體時，被害人之身體
    恰巧壓到被告手中之玻璃碎片，致該玻璃碎片刺入被害人胸
    腹腔內之可能性較高。另觀被害人身上雖有多處割傷，此等
    傷害固可能因被害人抓住被告之頭髮毆打時，被告在驚慌下
    揮動手中之玻璃碎片所致。但觀被害人當時上半身係打赤膊
    ，且地上散落許多玻璃碎片，是當被害人與被告跌倒扭成一
    團時，被害人之身體因碰觸到地上之玻璃碎片亦可能造成多
    處之割刺傷。綜上各節所述，在在顯示被害人係以碎玻璃丟
    砸被告頭部成傷在先，又欲繼續毆打被告，被告揮動長條玻
    璃示意被害人不要過來，被害人不顧周志龍及冒自強之阻攔
    ，仍與被告接觸並扭打在一起，以被告為一百五十八公分高
    之女子，體型較一百七十三公分高之被害人瘦弱，且已受傷
    在先，被害人猶欲毆打被告之勢，被告持玻璃揮動示意被害
    人不要過來等情觀之，被害人係處於攻擊地位，被告則係處
    於防禦地位，是被告持玻璃揮動，顯係對被害人現在不法之
    侵害，出於防衛自己之行為，且其依防衛之行為，亦難認有
    何過當之處。
三、原審以被告在遭受被害人攻擊本身已受傷，且體力與被害人
    相差甚遠之之情形下，為防衛自己之生命、身體免受繼續侵
    害，而持玻璃自衛，雖造成被害人死亡，被告所為應認未逾
    越必要之程度，認被告依行為符合正當防衛之規定，被告之
    行為應不罰，而諭知無罪之判決，核無不合。檢察官上訴指
    摘原審判決不當，請求撤銷改判，為無理由，應予駁回。
據上論斷，應依刑事訴訟法第三百六十八條，判決如主文。
本案經檢察官羅榮乾到庭執行職務。
中    華    民    國    95    年    9     月    22    日
                  刑事第十九庭  審判長法  官  宋  祺
                                      法  官  蔡明宏
                                      法  官  陳憲裕
以上正本證明與原本無異。
如不服本判決，應於收受送達後十日內向本院提出上訴書狀，其
未敘述上訴之理由者並得於提起上訴後十日內向本院補提理由書
（均須按他造當事人之人數附繕本）。
                                      書記官  劉育妃
中    華    民    國    95    年    9    月     27    日


司法院資訊處製作；財團法人民間司法改革基金會備份。
